【裁判字號】    99,交易,192
【裁判日期】    991029
【裁判案由】    過失致死
【裁判全文】
臺灣板橋地方法院刑事判決             99年度交易字第192號
公  訴  人  臺灣板橋地方法院檢察署檢察官
被      告  陳炎和
選任辯護人  王元勳律師
            李怡欣律師
上列被告因過失致死案件，經檢察官提起公訴（98年度偵字第28
301 號），本院判決如下：
    主  文
陳炎和因過失致人於死，處有期徒刑陸月，如易科罰金，以新臺
幣壹仟元折算壹日。
    事  實
一、陳炎和於民國98年8 月4 日11時15分許，騎乘車牌號碼為FN
    Z －541 號之重型機車，沿臺北縣三重市○○街47號對面之
    無名路往該路與信義街之交岔路口方向行駛，行至該交岔路
    口欲左轉進入仁義街往高速公路涵洞方向行駛時，本應注意
    車輛行至未設號誌之交岔路口時，支線道車應暫停讓幹線道
    車先行，且轉彎車應暫停讓直行車先行，在轉彎前應注意來
    往車輛，並應減速慢行，且依當時狀況，路面乾燥、無缺陷
    、無障礙物，視距良好，又無不能注意之情事，竟疏未注意
    ，貿然自該交岔路口左轉駛入仁義街，適有高祥展騎乘車牌
    號碼為663 －EFY 號之重型機車沿仁義街往高速公路涵洞方
    向直行駛來，因陳炎和未禮讓騎乘上開機車於幹線道直行之
    高祥展，高祥展亦疏未注意車前狀況猝然而遇，閃避不及，
    遂在信義街47號前撞擊陳炎和所騎乘上開機車之右側排氣管
    ，致高祥展人車倒地，受有頭部外傷合併顱骨骨折及顱內出
    血、中樞性尿崩症、中樞神經衰竭之傷害，經送馬偕紀念醫
    院淡水分院急救，仍於98年3 月17日15時41分許因病情惡化
    宣告不治。又陳炎和於肇事後未為有偵查權之公務員或機關
    發覺其為犯嫌前，向到場處理之警員廖培志自首其本人駕車
    肇事致人傷亡之犯行，進而接受裁判。
二、案經高祥展之母陳麗紅訴請台灣板橋地方法院檢察署檢察官
    相驗後自動檢舉偵查起訴。
    理  由
一、證據能力：
(一)、被告陳炎和之辯護人以證人陳麗紅於警詢時之陳述，係屬傳
    聞證據，無證據能力。查證人陳麗紅於警詢時所製作之筆錄
    ，為被告以外之人於審判外之言詞陳述，依刑事訴訟法第15
    9 條第1 項之規定，無證據能力。
(二)、第按被告以外之人於審判外之陳述，雖不符刑事訴訟法第15
    9 條之1 至第159 條之4 之規定，而經當事人於審判程序同
    意作為證據，法院審酌該言詞陳述或書面陳述作成時之情況
    ，認為適當者，亦得為證據；當事人、代理人或辯護人於法
    院調查證據時，知有刑事訴訟法第159 條第1 項不得為證據
    之情形，而未於言詞辯論終結前聲明異議者，視為有前項之
    同意，刑事訴訟法第159 條之5 第1 項、第2 項分有明文。
    經查，本判決下列所引用之被告以外之人於審判外之陳述（
    包含書面陳述），檢察官、被告於本院言詞辯論終結前均未
    聲明異議（上述(一)除外），本院審酌上開證據資料製作時之
    情況，尚無違法不當及證明力明顯過低之瑕疵，亦認為以之
    作為證據應屬適當，故揆諸前開規定，爰依刑事訴訟法第15
    9 條之5 規定，認前揭證據資料均有證據能力。
二、訊據被告陳炎和在本院審理時則矢口否認有何過失致死之犯
    行，辯稱：伊當時係停在路口觀看左右來車，以約10公里之
    時速前進到仁義街中間黃線，再向右觀看並無來車後，始前
    行欲左轉進入仁義街，突見右方高祥展騎乘之機車，即不及
    閃避遭撞擊，伊否認有過失云云。然查，前揭事實，業據證
    人張振成、呂清塗分別於偵查中及本院審理時結證在卷，且
    經證人林浩宇於本院審理時證述上情無訛；證人呂清塗證稱
    ：現場仁義街是主幹道，為二線道，被告從巷子裡面出來時
    應該沒有減緩速度，被告騎車出巷時沒有注意左右來車就直
    接騎出巷子等語（見98年度相字第1140號相驗卷宗卷二、第
    72頁，及本院99年5 月11日審理筆錄第9 頁），另證人張振
    成亦證述：被告出巷口時伊沒有看到被告有觀望動作，且被
    告從巷子騎出來時感覺是同樣的速度騎出來，沒有減速等語
    （見同上相驗卷宗第63頁及本院99年9 月7 日審理筆錄第7
    頁）。再參以依卷附道路交通事故現場圖所示，現場為無號
    誌之交岔路口，被害人所騎乘道路為二線道，被告所騎出之
    巷子則為單線道，此有道路交通事故現場圖、道路交通事故
    調查報告表(一)、(二)、現場及現場照片數幀附卷可稽，顯見被
    告所騎道路為支線道甚明，是被告在無號誌之交岔路口，支
    線道車未暫停讓幹線道車先行，應堪認定。而被害人高祥展
    確係因本件交通事故，受有頭部外傷合併顱骨骨折及顱內出
    血、中樞性尿崩症、中樞神經衰竭之傷害，經送馬偕紀念醫
    院淡水分院急救，延至98年3 月17日15時41分許因病情惡化
    宣告不治，亦經臺灣板橋地方法院檢察署檢察官督同檢驗員
    相驗無訛，有相驗屍體證明書、檢驗報告書、相驗照片及勘
    驗筆錄等件在卷可憑。按機器腳踏車行駛至交岔路口，其轉
    彎，應依標誌或標線之規定行駛；無標誌或標線者，應依第
    102 條規定行駛；又車輛行至無號誌之交岔路口，支線道車
    應暫停讓幹線道車先行，道路交通安全規則第99條第2 項、
    第102 條第1 項第2 款分別定有明文。故被告陳炎和駕車自
    應注意上述規定，且依其智識能力及當時情形，路面乾燥、
    無缺陷、無障礙物，視距良好，均無不能注意之情事，詎被
    告陳炎和竟疏未注意支線道車應暫停讓幹線道車先行，且轉
    彎車應讓直行車先行，即貿然左轉，使被害人高祥展因而死
    亡，其行為顯有過失，且被告之過失行為與被害人高祥展死
    亡結果間，顯有相當因果關係甚明。參諸本案車禍經送請臺
    灣省臺北縣區車輛行車事故鑑定委員會鑑定結果，其鑑定結
    論為「陳炎和駕駛普通重型機車，行經無號誌交岔路口，支
    線道未讓幹線道車先行，為肇書主因，高祥展駕駛普通重型
    機車，行經無號誌交岔路口，未注意車前狀況，為肇事次因
    」，有該委員會99年8 月12日北縣鑑字第0995180703號函及
    鑑定意見書各1 紙可憑，益徵被告駕車行經上開肇事地點時
    ，確係疏未注意前方幹線道是否有其他車輛來往通行，即貿
    然驅車前行左轉以致肇事，並造成被害人高祥展死亡。另被
    害人高祥展雖亦疏未注意車前狀況，並隨時隨時採取必要之
    安全措施，致其所騎乘機車因避煞不及而與被告陳炎和所騎
    乘之機車右側排氣管發生碰撞，被害人雖與有過失，然並無
    從解免被告刑責，綜上所述，被告前開辯解，顯屬事後圖卸
    推托之詞，要無足採。本件事證已臻明確，被告犯行洵堪認
    定。
三、核被告陳炎和所為，係犯刑法第276 條第1 項之罪。次查檢
    察官原於起訴書中固記載被告本件所為，係涉犯刑法第276
    條第1 項之過失致死罪嫌，惟公訴人認被告係以資源回收為
    主要業務，駕駛機車為其附隨業務，屬從事駕駛業務之人甚
    明，蒞庭檢察官因於本院審理中，當庭更正被告本件所涉犯
    者乃刑法第276 條第2 項之業務過失致死罪嫌等語，然按刑
    法上所謂業務，係指個人基於其社會地位繼續反覆所執行之
    事務，包括主要業務及其附隨之準備與輔助事務在內，此項
    附隨之事務，並非漫無限制，必須與其主要業務有直接、密
    切之間係者，始可包含在業務概念中，而認其屬業務之範圍
    （最高法院著有89年台上字第8075號判例意旨可供參照）。
    查被告係於去年始在過年時會收一些學生讀書的簿子、考試
    卷，簿子是其孫子的，有時朋友也會給，很少去撿，就一兩
    個看到才撿回來，是其太太整理蒐集之後才拿去賣，另外一
    次是小孩子放暑假蒐集到的一些簿子、考試卷，大概是八月
    左右拿去賣，二次賣資源回收才收幾十塊而已，業據被告供
    承在卷，揆之上開判例意旨，是駕駛機車顯非被告之附隨業
    務甚明。公訴人認被告係犯同法第276 條第2 項之業務過失
    致死罪，容有未洽，惟其社會基本事實同一，本院爰變更起
    訴法條，附此敘明。又被告於肇事後未為有偵查權之公務員
    或機關發覺其為犯嫌前，向警員自首其本人駕車肇事致人傷
    亡之犯行，進而接受裁判等節，業經到場處理之警員即證人
    廖培志證述在卷（見本院99年10月19日審理筆錄），爰依刑
    法第62條前段之規定減輕其刑。茲審酌之素行良好，有臺灣
    高等法院被告前案紀錄表1 份可憑，智識程度不高（國小畢
    業），生活狀況，及被告因本件過失造成無可回復之人命損
    失，導致被害人家屬之巨大痛苦，本件車禍發生時之被告過
    失程度、被害人對結果之發生與有過失，被告肇事後否認犯
    行之態度，且迄未與被害人家屬達成和解等一切情狀，酌情
    量處如主文所示之刑，並諭知易科罰金之折算標準。
據上論斷，應依刑事訴訟法第299 條第1 項前段，刑法第276 條
第1 項、第62條前段、第41條第1 項前段，刑法施行法第1 條之
1第1項、第2 項前段，判決如主文。
本案經檢察官姜麗君到庭執行職務。
中    華    民    國    99    年    10    月    29    日
                  刑事第十四庭  審判長法  官  吳幸娥
                                      法  官  廖欣儀
                                      法  官  傅明華
以上正本證明與原本無異。
如不服本判決應於收受判決後10日內向本院提出上訴書狀，並
應敘述具體理由。其未敘述上訴理由者，應於上訴期間屆滿後
20日內向本院補提理由書（均須按他造當事人之人數附繕本）
「切勿逕送上級法院」。
                                      書記官  黃頌棻
中    華    民    國    99    年    10    月    29    日
附錄本案論罪科刑法條全文：
中華民國刑法第276條
因過失致人於死者，處2 年以下有期徒刑、拘役或2 千元以下罰
金。
從事業務之人，因業務上之過失犯前項之罪者，處5 年以下有期
徒刑或拘役，得併科3 千元以下罰金。

司法院資訊處製作；財團法人民間司法改革基金會備份。
